【裁判字號】    90,台上,2270
【裁判日期】    900419
【裁判案由】    偽造文書
【裁判全文】
最高法院刑事判決                                九十年度台上字第二二七○號
    上訴人  台灣高等法院高雄分院檢察署檢察官
    被  告  甲○○
右上訴人因被告偽造文書案件，不服台灣高等法院高雄分院中華民國八十九年七月十
一日第二審更審判決 (八十八年度上更(一)字第二七四號，起訴案號：台灣屏東地方法
院檢察署八十四年度偵字第四五三九號 )，提起上訴，本院判決如左：
    主  文
原判決撤銷，發回台灣高等法院高雄分院。
    理  由
本件原判決以公訴意旨略以：被告甲○○於民國八十二年間受僱於陳順和，擔任陳順
和所有「弘亨建設有限公司」（以下稱弘亨公司）會計，於八十三年一月十三日離職
，至「總維建設公司」任職。同年一月十三日弘亨公司與總維建設公司之股東陳沈錦
廷簽約，約定弘亨公司所興建之「東港帝國」大樓之出資股權及債權債務轉讓予陳沈
錦廷，而陳沈錦廷須負責清償弘亨公司因建造東港帝國大樓而向銀行、私人借貸款項
及給付弘亨公司投資於東港帝國之資金，詎陳沈錦廷為逃避負擔及支付前述款項，竟
與被告基於犯意聯絡，由被告委託不知情之刻印行，偽刻弘亨公司及陳順和之印章蓋
於東港帝國大樓之各「房屋現值申請書」上，共計六十六張，再委託不知情之代書俞
麗鶯向稅捐機關申請核發「房屋現值證明書」後，憑以向購買「東港帝國」大樓房屋
之承購戶收取屋款及辦理房屋所有權移轉登記，足生損害於弘亨公司，因認被告涉犯
刑法第二百十七條、第二百十條、及第二百十六條之罪嫌云云。經審理結果，認被告
之犯罪不能證明，因而維持第一審諭知被告無罪之判決，駁回檢察官在第二審之上訴
，固非無見。
惟查審理事實之法院對於被告有利及不利之證據，應一律注意，詳為調查，綜合全案
證據資料，本於經驗法則以定其取捨，並將取捨證據及得心證之理由於判決內詳為說
明。故證據雖已調查，而尚有其他部分並未調查，仍難遽為被告有利或不利之認定；
如有應調查之證據未予調查，率行判決，其判決當然為違背法令。(一)、原判決理由三
之(一)說明證人即代書俞麗鶯於偵查中陳稱：「（問：辦理期間是否有人告訴你印章有
偽造之嫌﹖）答：沒有，此事我並不瞭解」等語。證人即弘亨公司業務經理林建華於
原審法院前審調查時雖陳稱俞麗鶯了解印章是被告盜刻的云云，惟俞麗鶯於原審法院
前審審理時仍證稱：「（問：林建華說你知道印章是偽刻的，對否﹖）答：不知道，
不是如林建華說的我知悉」等語。認俞麗鶯於檢察官偵查及法院審理時均稱不知道印
章是被告偽刻的。至俞麗鶯與林建華之談話錄音雖稱：「是我（指俞麗鶯）鼓勵陳沈
錦廷偽刻的」、「阿慧去刻的嘛」云云，惟係未經具結之審判外陳述，尚不得做為不
利被告之證明，應以俞麗鶯有具結之在偵查及審判中陳述為可採云云，而為被告有利
之認定。惟證人俞麗鶯於檢察官偵查時尚具結證稱「東港帝國」之房屋現值申請，係
陳沈錦廷委託伊辦理的，事後由被告拿資料給伊。又稱第二次要辦理各戶現值申請書
時，伊要他們補公司及陳順和印章過來，後來補來時，伊印象中好像陳順和之印章刻
錯了，伊便要他們補正確之印章過來，不久他們便補正確之印章給伊等語（偵查卷第
一四一頁背面、第一四二頁）。於原審更審前調查時亦具結證稱：「……印章是我到
公司跟甲○○拿的」等語（原審法院上訴字卷第六十頁背面）。此項不利於被告之證
言，與原判決前開採為被告無罪論述理由之證言，互有扞格矛盾。實情如何？猶待釐
清，原審未詳加究明，遽為被告無罪之判決，復未說明對前開證言取捨之理由，尚嫌
速斷，並有理由不備之可議。(二)、證人即為弘亨公司處理稅務、會計事務之梁如於
檢察官偵查時具結證稱卷附證物一之收據（即刻印收據），是時任弘亨公司會計之被
告拿給伊（處理）的。如果無訛，該收據是否係刻系爭印章付費之收據？有待究明。
若然，系爭印章究係何人所刻？攸關被告有無參與偽刻上開印章進而偽造文書犯罪之
認定。實情如何？原審未詳加調查釐清，遽為被告有利之認定，亦嫌速斷，其審理猶
有未盡。檢察官上訴意旨指摘原判決不當，尚非全無理由，應認仍有撤銷發回更審之
原因。又刑事訴訟法第三百七十六條各款所列之案件，經第二審判決者，固不得上訴
於第三審法院，惟與併合數罪之一部，為非刑事訴訟法第三百七十六條各款所列各罪
之案件一併提起上訴時，經第三審法院認為係實質上或裁判上一罪，則應認為皆得上
訴於第三審法院，而第三審法院如認其確定事實與適用法令當否不明時，自應一併發
回。本案被告被訴涉犯刑法第二百十七條之罪嫌部分，雖屬刑事訴訟法第三百七十六
條第一款所定不得上訴於第三審法院之案件，因此部分與被告被訴涉犯刑法第二百十
六條、第二百十條之罪嫌得上訴第三審部分，是否為實質上一罪或有裁判上一罪關係
之事實與適用法令之當否不明，尚待事實審調查釐清，依上開說明，此部分自應併予
發回，附此明。
據上論結，應依刑事訴訟法第三百九十七條、第四百零一條，判決如主文。
中      華      民      國     九十     年      四      月     十九     日
                              最高法院刑事第四庭
                                  審判長法官  董  明  霈
                                        法官  丁  錦  清
                                        法官  王  居  財
                                        法官  張  祺  祥
                                        法官  吳  三  龍
      右正本證明與原本無異
                                              書  記  官
中      華      民      國     九十     年      四      月    二十七    日


司法院資訊處製作；財團法人民間司法改革基金會備份。
